臺灣高等法院臺中分院民事判決　九十年度重上字第一○三號
　　　上　訴　人　　丙○○
　　　　　　　　　　　　　　　.
　　　被　上訴人　　甲○○
　　　複　代理人　　丁○○
右當事人間債務人異議之訴事件，上訴人對於中華民國九十年七月十日臺灣臺中地方
法院九十年度重訴字第三○七號第一審判決提起上訴，本院判決如左：
      主      文
上訴駁回。
第二審訴訟費用由上訴人負擔。
      事實及理由
一、(甲)上訴人聲明：求為判決：
      (一)原判決廢棄。
      (二)臺灣臺中地方法院九十年度執夏字第八四號上訴人丙○○與被上訴人甲○○
        間拍賣抵押物強制執行事件，就上訴人丙○○所有如附表所示不動產所為強
        制執行程序應予撤銷。
      (三)第一、二審訴訟費用由被上訴人負擔。
    (乙)被上訴人聲明：求為判決：如主文所示。
二、上訴人於原審起訴主張：被上訴人聲請原審法院民事執行處，就上訴人所有坐落
    於重測前為台中縣潭子鄉○○○段四五之二、四七、四七之一地號土地（重測後
    為台中縣潭子鄉○○段二四二、二四三、二四四等地號）為強制執行，由原審法
    院執行處以九十年度執夏字第八四號拍賣抵押物強制執行中，上訴人僅係擔保物
    提供人，惟第三人即原抵押借款債務人林清彬並未向被上訴人借款，而係向訴外
    人陳宏嘉貸得新台幣（下同）一千五百萬元，其中之八百二十萬元雖係陳宏嘉向
    被上訴人所調借，然此乃陳宏嘉與被上訴人間之借款關係，與上訴人無涉；至民
    國八十八年三月三日被上訴人與林清彬之弟乙○○在潭子鄉調解委員會所成立之
    調解，其真意是被上訴人未貸款予林清彬本即無利息所得，為避免國稅局查稅而
    以調解拋棄利息，是被上訴人與林清彬間既無借貸關係，其金錢債權自不存在，
    則擔保之抵押權即失所附麗。又被上訴人亦未提出債權之證明文件，且其所持法
    院准許拍賣抵押物裁定之執行名義並無確定判決同一之效力，為此依強制執行法
    第十四條第二項規定，提起債務人異議之訴，求為撤銷前開強制執行程序之判決
    。
三、被上訴人則以：伊於八十四年時，即認識上訴人之子林清彬。因林清彬於八十五
    年十二月間欲借貸一千五百萬元，曾由上訴人與林清彬及陳宏嘉一起協商，並帶
    伊去看土地後，才由上訴人以其所有坐落於台中縣潭子鄉○○段二四二、二四三
    、二四四等地號（重測前為茄荎角段四五之二、四七、四七之一號）土地設定本
    金最高限額一千八百萬元，權利存續期間自八十五年十二月九日起至八十六年六
    月八日止之抵押權予伊作為擔保，有抵押權設定契約書可稽。而上開一千五百萬
    元中之一千三百萬元，或由伊直接匯錢給林清彬，或透過陳宏嘉轉交給林清彬，
    另外之二百萬元則係陳宏嘉借予林清彬。而林清彬於借貨當時，原本約定半年內
    一定還清借款，惟至八十八年三月止，林清彬仍無法清償，亦未依約給付利息，
    伊為此向潭子鄉調解委員會聲請調解，林清彬乃委由其胞弟乙○○代理到場，成
    立調解，該調解書並經法院核定，自與確定判決有同一效力，且該調解未經法院
    宣告無效或撤銷，自屬有效，因而本件系爭強制執行程序，在執行名義成立之前
    ，並無債權不成立之情形，則上訴人之訴顯無理由等語資為抗辯。
四、查上訴人為擔保其子即債務人林清彬向被上訴人借款，於八十五年十二月九日訂
    立系爭抵押權設定契約書，提供其所有坐落台中縣潭子鄉○○○段四五之二、四
    七、四七之一地號等三筆土地，設定本金最高限額一千八百萬元之抵押權與被上
    訴人，約定存續期間自八十五年十二月九日起至八十六年六月八日止，利息按年
    息百分之五計算，逾期按每百元日息壹角計算遲延利息，違約金為一百五十萬元
    ，清償期按各個債務契約之約定。嗣被上訴人以債務人林清彬所借款項一千五百
    萬元利息未曾給付而聲請調解，被上訴人與債務人林清彬所委任之乙○○於八十
    八年三月三日在台中縣潭子鄉調解委員會成立調解，內容：「聲請人甲○○願拋
    棄相對人林清彬所欠自八十五年十二月九日起至八十八年三月三日止之利息一百
    六十五萬元之請求權。」，其後，被上訴人以林清彬所借一千五百萬元未還，乃
    於八十九年十月廿三日向原審法院聲請裁定准許拍賣抵押物，被上訴人遂持准許
    拍賣抵押物裁定、調解書及抵押權設定契約書等於八十九年十二月廿七日向原審
    法院執行處聲請強制執行，就上開三筆土地於九十年二月一日予以查封，現正鑑
    價拍賣中，此分別經原審及本院調取原審法院執行處九十年度執字第八十四號民
    事執行卷宗及八十九年度拍字三八七三號聲請事件卷宗核閱無訛（部分影本見本
    院卷第七八至九七頁），並為兩造所不爭，堪信為真實。
五、上訴人主張其子林清彬未向被上訴人借款，前開一千五百萬元係林清彬向陳宏嘉
    所借，並提出證人陳宏嘉持有之林清彬所開立面額共計一千五百萬元之本票影本
    三紙為證，惟為被上訴人所否認，並抗辯林清彬向被上訴人借貸一千五百萬元之
    事實，業明載於調解筆錄上，並經法院核定等語。
六、按執行名義成立後，有消滅或妨礙債權人請求之事由發生，或執行名義無確定判
    決同一之效力者，於執行名義成立前，如有債權不成立或消滅或妨礙債權人請求
    之事由發生，債務人始得於強制執行程序終結前提起異議之訴，此觀強制執行法
    第十四條第一項、第二項之規定自明。經查，被上訴人以經原審法院八十八年度
    豐核字第二四三號核定之台中縣潭子鄉調解委員會八十八年民調字第四四號調解
    書作為債權憑證，向原審法院執行處取得八十九年度拍字第三八七三號許可強制
    執行之裁定，並據以聲請強制執行，該執行名義既屬無確定判決同一效力之准許
    拍賣抵押物裁定，則上訴人主張其子林清彬未向被上訴人借款，而提起本件債務
    人異議之訴，其有無理由，端視系爭調解書是否已就被上訴人與林清彬間之借貸
    關係而認定？查：
    (一)按經法院核定之民事調解，與民事確定判決有同一之效力，鄉鎮市調解條例第
      二十四條第二項前段定有明文。系爭調解於八十八年三月三日成立後，業經原
      審法院同年月二十九日核定，有系爭調解書影本乙份在卷可稽（見原審卷第三
      六頁）。
    (二)細觀系爭調解書係逐一列舉事實及調解內容，明確記載為：「一、事實：對造
      人（即林清彬）於民國八十五年十二月九日向聲請人（即甲○○）借款新台幣
      壹仟伍佰萬元，並由第三人丙○○所有土地三筆（潭子鄉○○○段四五之二、
      同段四七、同段四七之一地號）提供抵押權設定（台中縣豐原地政所八五豐原
      字第一三二二五號），對造人借款至今均未付利息。二、調解內容：(一)聲請人
      願拋棄對造人欠聲請人之利息（前項借款八十五年十二月九日至八十八年三月
      三日期間）新台幣壹佰陸拾伍萬元之請求權。(二)聲請人其他請求權拋棄。」等
      語，其開宗明義承認林清彬已積欠被上訴人借款一千五百萬元，而由上訴人設
      定系爭抵押權登記，且未曾給付利息。又按利息債權為從屬於原本債權之從權
      利，若無原本債權，則利息債權即無由發生，是有原本債權始有利息債權，亦
      始有拋棄利息請求權之可言。且證人即代理林清彬與被上訴人進行調解之乙○
      ○亦於本院結證稱：我哥哥林清彬授權給我與被上訴人調解，因為我哥哥向被
      上訴人借錢，沒有給利息，我哥哥總共向陳宏嘉及被上訴人借本金一千五百萬
      元，由我父親提供三筆土地設定抵押權給被上訴人擔保，陳宏嘉與被上訴人各
      借多少錢給我哥哥我不清楚等語（見本院卷第一○二至一○三頁），衡情證人
      乙○○為上訴人之子、債務人林清彬之弟，應無偏袒被上訴人之理，且證人乙
      ○○既係受林清彬之委任，代理林清彬出席並成立調解，則依民法第一百零三
      條第一項之規定，證人乙○○於代理權限內，以林清彬名義所為之意思表示，
      直接對林清彬發生效力，故本件兩造爭執之借貸關係既已載明於系爭調解書，
      且該調解書未經法院宣告無效或撤銷前，仍與確定判決同一效力，足認林清彬
      有向被上訴人借貸一千五百萬元之事實甚為明確，自不容上訴人事後以系爭調
      解純為規避國稅局查稅，調解內容係通謀虛偽意思表示云云再為爭執。又經法
      院核定之民事調解，與民事確定判決有同一之效力，其調解兩造當事人之法律
      關係當以核定之調解書為準，自無從事後再以證人之證言變更之，是縱證人陳
      宏嘉證稱：林清彬向我借一千五百零二萬元，其中八百二十萬元係我向被上訴
      人告貸、轉借，我有告訴林清彬錢不是我的，是我向被上訴人借的，因林清彬
      是我們公司的法律顧問，礙於情面向他討債不方便，所以抵押權設定給被上訴
      人，林清彬並沒有向被上訴人借錢，應該是我與被上訴人間之借貸關係等語，
      亦無從據為有利於上訴人之認定。再證人林清彬雖於原審陳稱：當初我並不認
      識被上訴人，一千五百萬元是我陸續向陳宏嘉借的，陳宏嘉將土地抵押給何人
      我並不知道，抵押權設定之後我才認識被上訴人，當時陳宏嘉並沒有告訴我，
      錢是向被上訴人借的等語，惟查，被上訴人分別於八十五年八月二十八日、同
      年十二月二十三日直接匯款一百五十萬元、三十萬元至林清彬之帳戶內，有臺
      中區中小企業銀行入戶電匯匯款申請書代收入傳票、入戶電匯通知單影本各乙
      份附卷足考（見原審卷第七六、七七頁），亦為上訴人所不否認，則上訴人主
      張前揭林清彬未向被上訴人借貸，兩人間並無直接資金往來云云，即非可採，
      況此亦屬於調解前所發生之事項，要不影響業經法院核定之調解書效力。另上
      訴人雖主張前開抵押債權已轉為兩造不動產買賣價金之一部，並提出不動產買
      賣契約書為證，惟查該不動產買賣契約業經解除，已據被上訴人陳述在卷，為
      上訴人所不否認，則上訴人此部分之主張，亦無可取，附此敘明。
    (三)綜上，本件前揭系爭調解書，業經原法院核定在案，與確定判決有同一效力，
      有如前述，則尚難認被上訴人之債權不存在，至於抵押債權之金額，被上訴人
      及陳宏嘉各出資多少，至多乃彼等內部之結算問題，要與被上訴人對上訴人之
      債權無關。是被上訴人據以聲請強制執行，於法並無不合，而本件上訴人並無
      消滅或妨礙債權人即被上訴人請求之事由發生，至為明顯，上訴人請求撤銷原
      審法院九十年度執夏字第八四號所為強制執行程序，自屬無據。
七、從而，本件上訴人本於強制執行法第十四條第二項之規定，請求撤銷臺灣臺中地
    方法院九十年度執夏字第八四號所為強制執行程序，自屬無理由，不應准許。原
    審為上訴人敗訴之判決，其理由雖有不同，惟結果並無不合，應予維持。上訴意
    旨指摘原判決不當，求予廢棄改判，為無理由，應予駁回。
八、本件為判決基礎之事證已臻明確，兩造其餘攻擊防禦方法及舉證，經審酌均與判
    決結果不生影響，爰不逐一論述，併此敘明。
據上論結，本件上訴為無理由，依民事訴訟法第四百四十九條第二項、第一項、第七
十八條，判決如主文。
中　　　華　　　民　　　國　　九十一　　年　　　六　　　月　　 十一 　　日
~B1民事第一庭審判長法　官　林陳松
~B2　　　　　　　　法　官　李寶堂
~B3　　　　　　　　法　官　鄭金龍
右為正本係照原本作成。
上訴人得上訴。
如對本判決上訴，須於收受判決送達後二十日內向本院提出上訴書狀，其未表明上訴
理由者，應於提出上訴後二十日內向本院提出上訴理由書（須按他造人數附具繕本）
，並繳納送達用雙掛號郵票拾份（每份參拾肆元）。
上訴時應提出委任律師或具有律師資格之人之委任狀；委任有律師資格者，另應附具
律師及格證書及釋明委任人與受任人有民事訴訟法第四百六十六條之一第一項但書或
第二項（詳附註）所定關係之釋明文書影本。
~B 　 　　　　　　書記官　林明冬
中　　　華　　　民　　　國　　九十一　　年　　　六　　　月　　 十四　　 日
附註：
民事訴訟法第四百六十六條之一（第一項、第二項）
對於第二審判決上訴，上訴人應委任律師為訴訟代理人。但上訴人或其法定代理人具
有律師資格者，不在此限。
上訴人之配偶、三親等內之血親、二親等內之姻親，或上訴人為法人、中央或地方機
關時，其所屬專任人員具有律師資格並經法院認為適當者，亦得為第三審訴訟代理人
。
                                                                        Ｈ
